臺灣高等法院高雄分院民事判決
108年度上字第289號
上  訴  人  黃昆宗  
訴訟代理人  蘇文奕律師
            陳郁芬律師
            王麗華  
被 上訴 人  黃國珍  

訴訟代理人  呂郁斌律師
上列當事人間請求損害賠償等事件，上訴人對於中華民國108年8
月30日臺灣橋頭地方法院108年度訴字第217號第一審判決提起上
訴，本院於111年7月13日言詞辯論終結，判決如下：
    主      文
上訴駁回。
第二審訴訟費用由上訴人負擔。
    事實及理由
一、按不變更訴訟標的，而補充或更正事實上或法律上之陳述，
    非為訴之變更或追加，民事訴訟法第463條、第256條分別定
    有明文。本件上訴人主張解除投資契約請求被上訴人返還投
    資款，訴訟標的係民法第259條之回復原狀請求權，雖上訴
    人於本院審理時，併引用民法第226條、第227條、第256條
    ，惟上訴人主張並未變更，僅係補充法律上之陳述，非為變
    更或追加訴訟標的，依前開說明，無庸得被上訴人之同意，
    合先敘明。
二、上訴人主張：被上訴人於民國96年5、6月間，以至大陸地區
    直接開設熱處理加工公司或工廠，並讓上訴人依出資比例在
    大陸東莞工商管理局登記股東，且營業登記項目載明熱處理
    加工為由，邀上訴人投資新臺幣（下同）500萬元（下稱系
    爭投資契約）。上訴人並分別於96年7月26日匯款100萬元、
    96年9月7日匯款300萬元、100萬元予被上訴人。詎被上訴人
    迄今未履約，上訴人業以原審108年6月10日民事準備㈡狀送
    達翌日起解除系爭投資契約，自得依民法追加民法第226條
    、第227條、第256條、259條規定，請求被上訴人返還500萬
    元等語。求為判命：㈠被上訴人應給付上訴人500萬元，及其
    中100萬元自96年7月26日起、其餘400萬元自96年9月7日起
    ，均至清償日止，按週年利率5%計算之利息。㈡願供擔保准
    予宣告假執行。
三、被上訴人則以：上訴人、訴外人鄭武祥、林萬清、梁居清、
    王貞勻及被上訴人等6人於96年間集資100萬元美金，到大陸
    投資熱處理加工事業，並授權被上訴人請訴外人永欽國際有
    限公司（下稱永欽公司）代辦以境外公司國育國際股份有限
    公司（下稱國育國際公司）方式間接投資設立東莞國育五金
    製品有限公司（下稱東莞國育公司），並經會計師事務所出
    具驗資報告、審計報告。被上訴人以被上訴人配偶即訴外人
    洪麗香名義匯出款項即為上訴人投資之500萬元，且東莞國
    育公司確實有經營熱處理加工項目，上訴人於東莞國育公司
    經營期間亦曾到公司視察。嗣於98年間東莞國育公司因遭逢
    金融海嘯，營運狀況不佳而結束營業。兩造並未約定在大陸
    東莞投資之方式究係「直接」抑或「境外投資」，亦未約定
    營業登記項目要載明熱處理加工，而是由被上訴人全權處理
    ，上訴人請求自無理由等語為辯。
四、原審為上訴人敗訴之判決。上訴人不服提起上訴，上訴聲明
    ：㈠原判決關於駁回上訴人後開第二項之訴部分廢棄。㈡被上
    訴人應給付上訴人500萬元，及自96年9月8日起至清償日止
    ，按週年利率5%計算之利息（上訴人其餘利息敗訴部分，未
    據上訴人聲明不服，已告確定）。被上訴人則答辯聲明：如
    主文所示。　　
五、兩造不爭執事項：
  ㈠被上訴人於96年5、6月間以至大陸投資熱處理加工公司或工
    廠為由，邀請上訴人出資，上訴人嗣於96年7月26日匯款100
    萬元、同年9月7日匯款300萬元、100萬元予被上訴人，合計
    出資500萬元。
  ㈡被上訴人於96年10月29日在大陸有設立東莞國育公司。
  ㈢上訴人曾對被上訴人提起刑事詐欺告訴，經臺灣橋頭地方檢
    察署以106年度偵字第3921、5370號不起訴處分書為不起訴
    處分，並經臺灣高等檢察署高雄檢察分署以106年度上聲議
    字第1465號駁回再議而告確定（下稱系爭刑案）。
六、本件爭點：兩造間是否存有上訴人應在大陸直接開辦熱處理
    加工公司或工廠，並讓上訴人依出資比例在大陸東莞工商管
    理局登記為股東之投資契約？上訴人主張被上訴人未履行上
    述投資契約，依民法第226 、227 、256 、259 條解除契約
    ，請求被上訴人返還投資款500萬元，有無理由？
七、經查：
  ㈠本件被上訴人於96年5、6月間以至大陸投資熱處理加工公司
    或工廠為由，邀請上訴人出資，上訴人嗣於96年7月26日匯
    款100萬元、同年9月7日匯款300萬元、100萬元予被上訴人
    ，合計出資500萬元。被上訴人則於96年10月29日在大陸設
    立東莞國育公司。後上訴人曾對被上訴人提起刑事詐欺告訴
    ，經臺灣橋頭地方檢察署以106年度偵字第3921、5370號不
    起訴處分書為不起訴處分，並經臺灣高等檢察署高雄檢察分
    署以106年度上聲議字第1465號駁回再議而告確定等節，為
    兩造所不爭執（見本院卷二第547頁），並有東莞國育公司
    營業執照、驗資報告、審計報告、清算報告及系爭刑案不起
    訴處分書在卷可稽（見原審審訴卷第76頁至第111頁、本院
    卷一第119頁），自堪信為真實。
　㈡上訴人雖主張兩造有約定直接在大陸開設熱處理加工公司或
    工廠，並讓上訴人依出資比例在大陸東莞工商管理局登記為
    股東等云云，惟此為被上訴人所否認，抗辯稱兩造並未約定
    在大陸東莞投資之方式究係「直接」抑或「境外投資」，而
    是委由被上訴人全權處理，被上訴人亦透過代辦公司設立國
    育國際公司，間接投資設立東莞國育公司等語。查：
　①上訴人並未提出兩造有約定直接大陸開辦熱處理加工公司或
    工廠，並讓上訴人依出資比例在大陸東莞工商管理局登記為
    股東之直接證據。上訴人雖主張被上訴人所委託之代辦業者
    於96年5月9日、96年6月8日」即向被上訴人請領「國外公司
    執照經中國領事館認證」、「國外公司開辦費」等費用，而
    上訴人直到96年7月始首肯出資，則96年5、6月之時上訴人
    根本尚未參加投資案，更遑論同意設立境外公司，國育國際
    公司股票發行日亦早於上訴人實際匯出投資款前，故由代辦
    業者之請款文件，亦堪佐證被上訴人成立境外司，係被上訴
    人之個人行為，不屬於兩造合意之範圍，上訴人於96年7月2
    5日將個人證件傳真被上訴人，目的係為向大陸東莞工商管
    理局辦理股東登記云云。惟查，被上訴人於96年間檢附上訴
    人及訴外人鄭武祥、林萬清、梁居清、王貞勻、CHEWKEIMIN
    G及被上訴人之身分證件、護照影本，委請永欽公司經理方
    文祺代辦公司設立事宜，此據方文祺於系爭刑案偵查中證稱
    ：被上訴人表示說要去東莞市設廠，計畫投資美金100萬元
    。因當時以美商之外資名義較受歡迎，又德拉瓦州是免稅州
    ，所以才會選在美國德拉瓦州設立國育國際公司，且中國有
    規定外資去投資，必須要有該外資地之中國大使館認證後，
    方能申請，其有幫忙至美國申請設立國育國際公司及取得中
    國大使館的認證。認證過程除中國大使館認證外還有美國官
    員認證，是先去法院或律師公證後，再送中國大使館認證，
    該認證文件是伊交給被上訴人的，不可能是偽造的等語（見
    系爭刑案雄檢他字3740卷第125頁至第128頁），並有永欽公
    司於96年5月9日、96年6月8日開立之國外公司開辦費、國外
    公司執照經中國領事館認證之請款收據 2紙（見原審審訴卷
    第254頁）、國育國際公司章程、公司執照、董事會議紀錄
    、董事任命書、董事名冊、載有聲請人 2人及前開股東之英
    文名之股東名冊、股票、中國駐美國大使館領事部所簽證之
    公文及敬業會計師事務所96年7月30日出具之公司存續證明
    各1份於系爭刑案卷可參（見系爭刑案雄檢他字3740卷第73
    頁至第117頁）。證人梁居清亦於系爭案到庭證稱：沒有開
    過正式的股東會說要如何投資，只有口頭上講而已等語（見
    系爭刑案再議處分書第10頁）。再者，上訴人於系爭刑案陳
    稱：投資前被上訴人有給2張資料，說要趕快匯款，以利被
    上訴人去股東登記等語，並提供所稱之資料影本供佐證（見
    系爭刑案雄檢他字3740卷第27頁、第32頁至第33頁）。觀諸
    上訴人提出2紙資料，其一載有：「To: 國育企業(股)公司
    黃國珍董事長外商公司客戶必須自己準備的註冊資料： 1、
    是外國公司投資的公司開業證明2份（客戶必須將這份證書
    送到公司所在國的中國駐該國大使館或領事館公證和認證）
    ，個人投資交護照或身分證影本1份。2、該外國公司的銀行
    資信證明原件2份或個人銀行資信證明原件2份。投資公司名
    稱：KUO YU INTERNATIONAL LTD. 註冊地：Delaware, U.S.
    A （美國德拉瓦州）、股本：USD3,000,000.00 （發行 1,5
    00股）每股面額：2,000.00 From：永欽國際有限公司」。
    另一紙載有：「To: 國育企業(股)公司---黃國珍董事長中
    國工商登記報價&程序：1.公司查名至營業執照批准2.稅務
    登記證批准3.海關自理報關登記總收費：USD3,300 」等內
    容，核與被上訴人主張請永欽公司代辦設立境外公司等情相
    符，而永欽公司確實受被上訴人之委託，並於96年間先在美
    國德拉瓦州以上訴人、訴外人與被上訴人等人為股東，設立
    國育國際公司，再以該公司名義在東莞市設立東莞國育公司
    等情，亦據證人方文祺證述如前，並有前開永欽公司於96年
    5月9日、96年6月8日請款收據佐證，且上訴人確係國育國際
    公司之股東，有該公司股東名冊在可稽（見系爭刑案雄檢他
    字3740卷第103頁至第117頁），足認兩造於上訴人實際匯出
    投資款項前，應已就投資方式討論過，上訴人於並已透過被
    上訴人提供之前開2紙資料，知悉被上訴人要求其提供個人
    身分證明文件，目的係為了設立名稱為國育國際公司之用，
    倘上訴人不同意以先在美國設立境外公司，再轉投資之方式
    間接設立東莞國育公司，上訴人自可於被上訴人提供前開2
    紙資料時表示異議。乃上訴人卻仍同意提供身分證明文件及
    護照影本予被上訴人，直到投資後近10年後始分別提起刑事
    告訴及本件民事訴訟，自難認與常情相符，上訴人主張自不
    足採。
　②至上訴人雖又主張被上訴人並未提出載有上訴人出資500萬元
    相關股權憑證云云。惟上訴人係國育國際公司之股東，業如
    前述，而被上訴人於96年10月17日以自己名義匯款1,200萬
    元至國育國際公司在兆豐國際商業銀行香港分行開立之帳戶
    （帳號：00000000000）；於96年9月5日，分別再以梁居清
    名義，匯款400萬元；以林萬清名義，匯款200萬元；以王貞
    勻名義，匯款100萬元及以洪麗香（被上訴人之配偶）名義
    ，匯款1,200萬元，均匯入國育國際公司帳戶內，並同時將
    存款換匯為美金，且申報匯款性質均為「對外股本投資」等
    情，有中國國際商業銀行賣出外匯水單及手續費收入收據、
    電匯證實書、外匯收支或交易申報書、匯出匯款申請書各5
    份及相關手續費收據在卷可佐（見系爭刑案橋檢他字588卷
    第17頁至第43頁）。由前述國育國際公司之股東名冊及匯款
    資料，可知匯款名義人「梁居清、林萬清、王貞勻及黃國珍
    」部分，均與國育國際公司股東名冊相符。再佐以被上訴人
    已經以自己名義出資1,200萬元，且匯款人洪麗香並未被列
    入國育國際公司之股東，可知被上訴人以其配偶洪麗香名義
    之匯款1,200萬元部分，應為前開股東名冊中剩餘之聲請人
    黃昆宗、鄭武祥及另一名股東CHEWKEIMING之出資額，否則
    ，當無可能將無出資之上訴人列入國育國際公司之股東名冊
    內。上訴人主張被上訴人並未提出載有上訴人出資500萬元
    相關股權憑證云云，尚難憑採，亦難做為其主張兩造有約定
    直接大陸開辦熱處理加工公司或工廠，並讓上訴人依出資比
    例在大陸東莞工商管理局登記為股東之證據。
　㈢上訴人雖又主張被上訴人並未設立營業登記項目為熱處理加
    工之公司或工廠云云，惟此亦為被上訴人否認，抗辯稱兩造
    並未約定營業登記項目要載明熱處理加工等語。查本件被上
    訴人確有在大陸設立東莞國育公司，為兩造不爭執如前述，
    依東莞國育公司營業執照，可知東莞國育公司取得之營業期
    限自96年10月29日起至108年10月29日止，經營範圍為生產
    和銷售五金製品。又東莞國育公司自96年起開始營運，然於
    98年間即應虧損而辦理清算等情，有前述審計報告及清算報
    告可稽。另被上訴人亦提出東莞國育公司於97年3月25日、9
    7年5月30日間於中國工商銀行帳戶（帳號：00000000000000
    00000）之對帳單、東莞國育公司於97年3月間、5月間之憑
    證匯總表（見系爭刑案橋檢他588字卷第70-2頁至第70-4頁
    ），且證人梁居清亦於系爭刑案到庭證稱：伊本身也有出資
    500萬元，參與投資東莞國育公司，當時伊人在大陸工作，
    被上訴人及上訴人、鄭武祥等人就說讓伊負責管工廠，大家
    講好總共投資美金100萬元。97年時工廠才在東莞市大朗鎮
    水平村完工，工廠是做熱處理，就是五金件加熱冷卻後，再
    送回客戶端，工廠營運到98年因為虧錢，大家說要收起來之
    後就沒有再做了，上訴人、鄭武祥也有表示不願意再出資等
    語（見系爭刑案橋檢他588字卷第61頁至第63頁），證人方
    文祺亦於系爭刑案證稱：美國設立之公司每年都要繳年費，
    是由永欽公司幫忙繳納，98年金融風暴很多公司都撤退，被
    上訴人在99年之後就沒有再繳納美國公司的年費了等語（見
    系爭刑案雄檢他字3740卷第127頁反面），核與被上訴人提
    出於98年間申請公司清算解散之時點相符。再者，被上訴人
    於系爭刑案偵查時曾提出東莞國育公司傳票資料正本1本，
    該傳票抬頭為東莞國育公司，厚達10公分，內容就支出時間
    、金額、支出目的記載詳細，均有經手人及「梁」之簽章，
    核與上訴人及梁居清於系爭刑案陳稱：負責實際經營管理工
    廠之人為梁居清等語相符，顯見其上「梁」之簽名，應為證
    人梁居清所簽。而上述傳票經承辧檢察官檢視，部分傳票顏
    色泛黃、部分尚有缺頁，顯非一時可偽造所得，堪信為真實
    。此外，前開傳票中，有數張載有東莞國育公司於97年3月2
    3日支出人民幣310元並記載目的為：「招待股東黃昆宗、鄭
    武祥等人晚餐費」；於97年3月29日有支出人民幣4,155元，
    記載目的為：「支付股東黃昆宗、鄭武祥之住宿費」；97年
    5月13日則支出人民幣1,736.7元記載目的為：「支付台幹鄭
    武祥用之日用品1批」及「支出人民幣支出1,846元支付台幹
    床品1批黃昆宗用」等情，有東莞國育公司之現金支出證明
    單影本4紙在卷可佐（見系爭刑案橋檢他字588卷第55頁至第
    58頁）。再佐以上訴人之出入境紀錄，上訴人於97年3月22
    日搭乘CI625號班機自高雄機場出境，並於97年3月29日均搭
    乘CI626號班機入境；另於97年5月12日搭乘AE819號班機自
    高雄機場出境，再於97年5月16日搭乘CI622號班機入境，有
    上訴人出入境資料附於系爭刑案卷可查。勾稽前開東莞國育
    公司現金支出、核銷費用之時點，均與上訴人出境之時點相
    符。上訴人亦自承曾有赴大陸東莞看工廠等語，梁居清於系
    爭刑案亦證稱：上訴人昆宗每個月都來工廠看等語（見系爭
    刑案橋檢他字588卷第61頁），堪認前開現金支出證明單記
    載應為真實，足認東莞國育公司於97年間確實有支出招待上
    訴人，並於前開現金支出證明單上，將上訴人列為股東。亦
    徵上訴人確有透過間接投資之方式出資東莞國育公司，且該
    公司確有持續經營。被上訴人抗辯因遭逢金融海嘯，營運狀
    況不佳而結束營業等語，自可採信。此外，上訴人並未提出
    兩造有約定營業登記項目要載明熱處理加工之相關證據，且
    本件訴訟進行中，上訴人已前往被上訴人訴訟代理人處檢視
    東莞國育公司營業發票，雖上訴人質疑其中部分發票之註冊
    號與識別號不相符合，並認非屬同一公司，惟並無從執此即
    能為有利上訴人之認定。又梁居清，方文祺已分別於系爭刑
    案就本爭點詳為證述，自無庸再行傳喚，併此敘明。
八、綜上所述，上訴人求為判命被上訴人應給付上訴人500萬元
    本息，為無理由，應予駁回。原審為上訴人敗訴之判決，並
    無不當，上訴意旨指摘原判決不當，求予廢棄改判，為無理
    由，應予駁回。
九、本件事證已臻明確，兩造其餘之攻擊或防禦方法及所用之證
    據，經本院斟酌後，認為均不足以影響本判決之結果，爰不
    逐一論列，附此敘明。
十、據上論結，本件上訴為無理由，爰判決如主文。
中　　華　　民　　國　　111 　年　　8 　　月　　10　　日
                          民事第五庭
                                  審判長法官  蘇姿月
                                  法      官  郭宜芳
                                  法      官  劉傑民
以上正本證明與原本無異。
如對本判決上訴，須於判決送達後20日內向本院提出上訴狀，其
未表明上訴理由者，應於上訴後20日內向本院提出上訴理由書（
均須按他造當事人之人數附繕本）。上訴時應提出委任律師或具
有律師資格之人之委任狀，並依附註條文規定辦理。如委任律師
提起上訴者，應一併繳納上訴審裁判費。
中　　華　　民　　國　　111 　年　　8 　　月　　10　　日
                                      書記官  林家煜
附註：
民事訴訟法第466條之1：
對於第二審判決上訴，上訴人應委任律師為訴訟代理人，但上訴
人或其法定代理人具有律師資格者，不在此限。
上訴人之配偶、三親等內之血親、二親等內之姻親，或上訴人為
法人、中央或地方機關時，其所屬專任人員具有律師資格並經法
院認適當者，亦得為第三審訴訟代理人。
第1項但書及第2項情形，應於提起上訴或委任時釋明之。